【裁判字號】    97,交抗,1768
【裁判日期】    971103
【裁判案由】    違反道路交通管理處罰條例
【裁判全文】
臺灣高等法院交通事件裁定            97年度交抗字第1768號
抗  告  人  臺北市交通事件裁決所
受處分人    甲○○
上列抗告人因受處分人違反道路交通管理處罰條例案件，不服臺
灣士林地方法院，中華民國97年7月31日所為裁定（96年度交聲
字第1447號），提起抗告，本院裁定如下：
    主  文
抗告駁回。
    理  由
一、抗告意旨略以：交通部95年07月17日交路字第0950006986
    號函示略以，查法務部行政罰法諮詢小組第1次會議紀錄既
    已明確結論略以：「緩起訴者乃附帶條件的不起訴處分，亦
    即是不起訴的一種」在案，當依該部上開函釋結論及行政罰
    法第26條第2項規定辦理，本所援引上述行政罰法第26條第2
    項規定，是以緩起訴乃依刑事訴訟法第253條之2第1項規定
    對被告所為之指示即課予之負擔，係一種特殊之處遇措施，
    並非刑罰，是以本案尚無行政罰法「一事不二罰」之適用。
    行政罰法第26條第2項雖未明文列舉「緩起訴」處分在內
    ，實肇因行政罰法於89年草擬階段當時及後來陳報行政院審
    查時尚未有緩起訴制度，並非有意省略，刑事訴訟法修正增
    訂緩起訴制度後，92年在立法院委員會審查本法草案及政黨
    朝野協商時，為求儘速完成本法之立法，未及考慮到緩起訴
    制度之問題，應屬立法疏漏（參照法務部行政罰法諮詢小組
    第1次會議紀錄，頁3）；另未有真正的刑事處罰之緩起訴，
    係屬一種連起訴都沒有的處遇措施。推行緩起訴制度時是否
    曾經思考過連行政罰都要吸收？尚有懷疑。準此，本案應從
    立法原意、文意來判斷得否涵蓋於條文中，如未違背一行為
    不二罰之精神，仍可認緩起訴具不起訴處分之效果。按「
    告訴人接受不起訴或緩起訴處分書後，得於7日內以書狀敘
    述不服之理由，經原檢察官向上級法院檢察署檢察長或檢察
    總長聲請再議。…」刑事訴訟法第256條第1項前段定有明文
    ，若言緩起訴處分非屬不起訴處分，為何得依上開規定聲請
    再議？最終之結果為何與不起訴處分相同？據此，應可說明
    緩起訴者乃附帶條件的不起訴處分；此外，至於一行為不二
    罰之「罰」，應嚴格限制在「刑事處罰」與「行政處罰」，
    緩起訴處分所附之負擔是否為處罰？如非處罰即非行政罰法
    第26條一行為不二罰之問題，而「負擔」非刑罰應無疑義，
    因僅有刑法規定的方為刑罰。依現行處罰條例第35條第8
    項規定「前項汽車駕駛人，經裁判確定處以罰金低於本條例
    第九十二條第三項所訂最低罰鍰基準規定者，應依本條例裁
    決繳納不足最低罰鍰之部分。」；準此，經查本案應處行政
    罰鍰新臺幣5萬7,000元，原審既言異議人已受該當「實質刑
    事處罰」，何以無視於上開法律特別規定，逕為不罰之裁定
    ，此與其他酒後駕車受判處罰金（真正刑事處罰）而另需補
    繳行政罰鍰差額者相較，公平乎？是否應反言該緩起訴處分
    並非屬依刑事法律處罰？參酌刑法第57條所列事項及公共
    利益之維護，認以緩起訴處分，並同時命被告為一定之金錢
    給付，因該金錢給付係附隨於緩起訴處分之負擔性質上並非
    刑罰，核與前開行政罰法第26條所稱一事不二罰之要件不合
    ，受緩起訴人應不得援引上開行政罰法第26條之規定，主張
    就同一行為免受行政罰。綜上，原審認為本案命令已向公益
    團體、地方自治團體或社區提供55小時之義務勞務，不應再
    處罰鍰新台幣5萬7,000元部分，尚有未洽，請求撤銷爰處分
    ，維持原裁決等語。
二、原裁定略以：
（一）原處分意旨略以：異議人即受處分人甲○○於民國（下同
      ）95年10月26日清晨5時40分許，駕駛車牌號碼K7-6143號
      自小客車行經臺北市中山區○○○路高架橋上於民生東路
      路口處附近，因追撞張晨葦管理之車牌號碼EW-9146號工
      程車而為警查獲，依法製單舉發「酒後駕車肇事經測呼氣
      酒精濃度0.71MG/L」之違規行為，爰依道路交通管理處罰
      條例第35條第1項第1款規定，處罰鍰57,000元及吊扣駕駛
      執照12個月（吊扣駕照處分12個月部分未據異議）等語。
（二）異議意旨略以：依據95年2月5日生效之行政罰法第26條所
      揭示之一事不兩罰原則，刑事罰優於行政罰，警察對於酒
      駕者，已確定移送刑事偵辦者，不得另行科以罰鍰。異議
      人違規行為既經臺灣臺北地方法院檢察署檢察官裁處緩起
      訴處分，伊已依緩起訴處分命令書立悔過書，並於96年9
      月5日起至淨化文教基金會執行義務勞務，依前揭一事不
      兩罰原則，當無再受行政罰鍰處分之理，請撤銷原處分等
      語。
（三）經查：
    異議人於上開時、地，經警測試吐氣所含酒精濃度每公升
      達0.71克等情，為其所是認，復有臺灣台北地方法院檢察
      署檢察官95年度偵字第24404號緩起訴處分書在卷可稽，
      足認異議人確違規事實明確，堪予認定。
    行政罰法第26條規定：「一行為同時觸犯刑事法律及違反
      行政法上義務規定者，依刑事法律處罰之。但其行為應處
      以其他種類行政罰或得沒入之物而未經法院宣告沒收者，
      亦得裁處之。前項行為如經不起訴處分或為無罪、免訴、
      不受理、不付審理之裁判確定者，得依違反行政法上義務
      規定裁處之。」；又「其他種類行政罰」，係指違反行政
      法上之義務而應受裁罰性之不利處分，依行政罰法第2條
      規定，包括吊扣證照之處分。而探究上開規定之立法目的
      ，一行為同時觸犯刑事法律及違反行政法上義務規定時，
      由於刑罰與行政罰同屬對於不法行為之制裁，而刑罰之懲
      罰作用較強，故依刑事法律處罰即足資警惕時，並無一事
      二罰再處行政罰之必要，且刑事法律處罰，由司法機關依
      法定程序為之，較符合正當法律秩序，應予優先適用；惟
      罰鍰以外之沒入或其他種類行政罰，因兼具維護公共秩序
      之作用，為達行政目的，行政機關得併予裁處。是汽車駕
      駛人經測試檢定酒精濃度超過規定標準之行為，如同時涉
      犯刑法第185條之3之公共危險罪嫌，依上開行政罰法第26
      條第1項規定，道路交通主管處罰機關除得依該條項但書
      規定處以其他種類行政罰（例如吊扣駕駛執照）外，應由
      管轄之地方法院檢察署依刑事案件程序處理，嗣後如無行
      政罰法第26條第2項所規定之經不起訴處分或為無罪、免
      訴、不受理、不付審理之裁判確定等事由，即不得依道路
      交通管理處罰條例第35條第1項第1款規定裁處行為人罰鍰
      之行政罰。
    觸犯刑事法律之犯罪行為，除得經檢察官之起訴，並由法
      院審理後，為有罪科刑、無罪、免訴、不受理、不付審理
      之裁判外，如檢察官認該行為所涉為死刑、無期徒刑或最
      輕本刑3年以上有期徒刑以外之罪，於參酌刑法第57條所
      列事項及公共利益之維護，認以緩起訴為適當者，得定1
      年以上3年以下之緩起訴期間為緩起訴處分（刑事訴訟法
      第253條之1）。就要件言，緩起訴基本上係認被告有犯罪
      嫌疑，而暫緩起訴，並得課被告予一定之負擔或指示（同
      法第253條之2第1項），此與不起訴處分係因犯罪嫌疑不
      足或其他原因（同法第252條、第253條），且不得附條件
      或負擔，顯有不同，可知緩起訴處分是一種刑事處罰。又
      經檢察官為「緩起訴」處分者，於「緩起訴」之猶豫期間
      內，檢察官可對其持續觀察，若認其顯無反省警惕之情或
      根本欠缺反省警惕之能力（即符合刑事訴訟法第253條之3
      第1項所列3款情形）者，得依職權或依告訴人之聲請，將
      「緩起訴」處分撤銷，並依法追訴，亦即在緩起訴處分之
      猶豫期間內，刑事訴追程序仍未終局確定，此與不起訴處
      分確定後，刑事訴追程序終結，檢察官原則上不得就同一
      行為再行起訴之法律效果迥異。而上開行政罰法第26條第
      2項既未明列「緩起訴處分」，本不宜擴張解釋，且緩起
      訴處分性質上亦與不起訴處分不同，自無適用行政罰法第
      26條第2項規定之餘地。從而，經檢察官為緩起訴處分之
      行為，如同時違反行政法上義務之規定，因已有刑事處罰
      ，此時行政機關若另行依法行政裁罰，無異一罪二罰，因
      此參酌行政罰法第26條之立法意旨，違反行政法上義務之
      行為，若同時亦經檢察官另為緩起訴處分時，行政機關應
      不得就同一行為，再為與刑罰相類之罰鍰處分。
    本件異議人因同一事實，業經臺灣台北地方法院檢察署檢
      察官於95年11月29日以95年度偵字第24404號為緩起訴處
      分，其緩起訴期間為1年，異議人應書立悔過書1紙（已於
      95年11月27日於臺灣臺北地方法院檢察署偵查庭當庭履行
      ），並於緩起訴處分確定日起至緩起訴期間屆滿前2個月
      期間內，向指定之公益團體、地方自治團體或社區提供55
      小時之義務勞務。嗣前開緩起訴處分於96年6月27日裁判
      確定，緩起訴處分起算日期為96年6月27日，指揮書執畢
      日期為97年6月26日，拘役期間為96年6月27日至97年4月
      26日，異議人於此拘役期間內履行義務勞務履行完成結案
      ，並經臺灣臺北地方法院檢察署於97年4月7日以96年度緩
      護勞字第247號觀護結案，另由臺灣臺北地方法院檢察署
      於97年6月26日以96年度緩字第1479號期滿未經撤銷執行
      結案，分別有臺灣臺北地方法院檢察署檢察官95年度偵字
      第24404號緩起訴處分書及異議人之臺灣高等法院被告前
      案紀錄表各1紙附卷可憑。此固非刑法所定刑罰之種類，
      然已對異議人名譽、心理產生相當制約並影響被告之財產
      等權益，亦應可實質該當行政罰法第26條第1項「依刑事
      法律」之處罰。是原處分機關依道路交通管理處罰條例第
      35條第1項第1款規定，對異議人上開酒後駕車之違規行為
      予以裁罰時，除其行為應處以其他種類行政罰即吊扣駕駛
      執照12個月，施以道路交通安全講習部分外，就異議人違
      反行政法上義務而受罰鍰57000元部分，依行政罰法第26
      條第1項前段規定，即應依刑事法律處罰之，不得再依上
      開道路交通管理處罰條例等規定裁罰之。
    綜上，原處分機關依道路交通管理處罰條例第35條第1項
      第1款規定裁處異議人罰鍰57,000元之行政裁罰部分，尚
      有未洽，異議人此部分之異議，為有理由，自應撤銷該部
      分之原處分，諭知不罰。
三、原審以原處分機關罰鍰之裁處，有違一事不兩罰之規定，而
    予撤銷，改諭知此部分不罰，核無不合。按類此事件，行政
    機關不得對同一行為再課以行政罰鍰。不罰之理由有認為緩
    起訴處分並附條件為捐款命令是刑事處分；有認為因未經法
    院裁判所為之處罰非刑事處分，但捐款行為具行政罰鍰的性
    質，故行政機關不得再就同一行為課以行政罰鍰（本院暨所
    屬法院96年法律座談會刑事類提案第36號決議意旨參照）。
    是緩起訴之附帶負擔，已對人民權益產生制約，於理論上，
    雖有刑事處分或行政罰鍰之爭，然無論何者，同一事件，均
    不得再予裁罰。因此，縱如抗告意旨所指緩起訴非刑罰，然
    緩起訴之附帶負擔，當具行政罰性質，原處分機關自不得重
    複裁罰。抗告意旨另舉法務部行政罰法諮詢小組會議認緩起
    訴乃不起訴之ㄧ種，當在行政罰法第26條規範意旨內，為立
    法疏漏乙節，固屬一說，惟本案重點乃緩起訴之負擔，其性
    質為何，抗告意旨所引上開諮詢小組意見並未論及，從而，
    即難遽引。至於抗告意旨所指道路交通管理處罰條例第35條
    第8項：前項汽車駕駛人，經裁判確定處以罰金低於本條例
    第92條第3項所訂最低罰鍰基準規定者，應依本條例裁決繳
    納不足最低罰鍰之部分之規定部分，顯係另一裁罰依據，而
    本件原處分意旨並未非此規定裁罰，是此規定，於本案尚難
    遽以引用，而無其適用餘地。從而，抗告意旨認可再行裁罰
    ，難認有理由，應予駁回。
四、據上論結，應依道路交通案件處理辦法第26條，刑事訴訟法
    第412條，裁定如主文。
中    華    民    國    97    年    11    月    3     日
                  刑事第十八庭審判長法  官  吳鴻章
                                    法  官  陳健順
                                    法  官  周政達
以上正本證明與原本無異。
不得再抗告。
                                    書記官  莊昭樹
中    華    民    國    97    年    11    月    3     日


司法院資訊處製作；財團法人民間司法改革基金會備份。
